臺灣高等法院刑事判決　　　　　　　　　　　　　　九十三年度上易字第二二一號
　　上　訴　人
　　即　被　告　丙○○
右上訴人因妨害自由等案件，不服臺灣臺北地方法院九十二年度易字第一八七號，中
華民國九十二年十二月二十二日第一審判決（起訴案號：臺灣臺北地方法院檢察署九
十年度偵字第二五一一九號），提起上訴，本院判決如左：
    主  文
上訴駁回。
    事  實
一、丙○○因借款新台幣（下同）十萬元予甲○○，經數次催討欠款未果，民國（下
    同）九十年十月二日晚間，甲○○答應丙○○於隔日晚上十時許在台北縣新店市
    ○○路附近先償還二萬五千元，惟因翌日（即九十年十月三日）甲○○無法籌到
    款項而未能依約前往該處，丙○○竟夥同四、五名年籍不詳之成年男子，共同基
    於犯意聯絡及行為分擔，未經甲○○及其妻乙○○同意，於同日晚間十時許無故
    侵入渠等位於台北縣新店市○○路二四七巷一弄一號三樓住處，且為強迫甲○○
    回到該處處理債務，丙○○以其行動電話0000000000電話與持000
    0000000電話之甲○○通話，丙○○喝令其於十點半以前立刻返回住處解
    決此事，並即與前開數名成年男子共同砸毀其住處由甲○○夫婦管領之花瓶一個
    、窗戶玻璃兩片、酒櫃玻璃一片等物致令不堪使用，足以生損害於甲○○及乙○○共同管領上述財產利益之事相恐嚇，而以此現實強暴手段迫使甲○○行無義務
    之事，惟因甲○○並未返回其住處致未遂。
二、案經被害人甲○○、乙○○訴由台北縣政府警察局新店分局報請台灣台北地方法
    院檢察署檢察官偵查起訴。
    理  由
一、訊據上訴人即被告丙○○固坦認數次向甲○○索取欠款未果，而與甲○○約定於
    九十年十月三日償還部分款項，因甲○○仍無法依約履行而於十月三日晚間與甲○○通話之事實，惟矢口否認有何前開犯行，辯稱：因為甲○○答應在十月三日
    晚間還錢，所以在當日晚間十時許有打電話給甲○○討論此事，當晚其在王希智
    家中聚餐，聚完餐後就離開往中和、碧潭方向，並未夥同他人至甲○○家中砸毀
    物品令其立刻返家云云，經查：
(一)按刑事訴訟法第二百三十二條所謂犯罪之被害人，指因犯罪行為直接受損害之人
    ，就財產犯罪而言，並不限於所有權人，即對於該財產有事實上管領力之人亦不
    失為直接被害人，本件台北縣新店市○○路二四七巷一弄一號三樓內被砸毀之物
    品所有權人雖係劉古蘭子，然該處於案發時係由告訴人甲○○、乙○○居住，劉
    古蘭子並未居住該處等情，業據證人劉古蘭子證述屬實（見九十年度偵字第二五
    一一九號卷第九頁），是被害人甲○○、乙○○自得提出合法告訴，合先敘明。
(二)告訴人甲○○積欠被告債務未還之事實，為被告及告訴人所不爭執，告訴人甲○○坦承：因妻出車禍向被告借十萬元醫藥費（原審卷第三一頁），並有本票一紙
    、支票九紙、退票理由單影本等附卷可按（見偵字二五一一九號卷第二三至二七
    頁）。而被告確實於右揭時地夥同數名成年男子共同毀損告訴人甲○○、乙○○
    家中之物迫使甲○○返家解決債務等情，亦據告訴人甲○○指稱：因為被告一直
    向其索討欠款，所以與被告約定要在九十年十月三日晚間十時許先返還部分款項
    ，惟因無法籌到錢，故在晚間十點多於電話中希望被告可以延期，想不到被告竟
    然在電話中要求其立刻返回住處解決此事，否則全家會不好過，隨後即聽到乒乒
    乓乓東西被砸毀的聲音，並由不詳姓名之成年男子接聽電話稱其沒膽子欠錢不敢
    出面處理，但其很害怕所以不敢回家，隔日與其女兒回家時才發現家中被侵入砸
    毀等語甚詳（見原審卷第三一至三二頁、七六至七八頁）。告訴人乙○○證稱：
    十月三日白天甲○○有打電話希望被告能夠通融，但因籌不到錢不敢回家，所以
    就先到其兒子乾爸家躲避，晚間十時餘許甲○○與被告通話時，聽到有東西被砸
    毀的聲音，等到隔日回家才發現家中被侵入，家具物品被砸毀等語（見原審卷第
    七三至七四頁）。被告亦坦承：十月三日他（甲○○）有打電話給我，當時我正
    與朋友聚餐，所以九點半、十點有打電話給他等語不諱（原審卷第七九頁），且
    證人劉愛清亦證稱：其住在甲○○家對面，九十年十月三日晚間，有聽到東西被
    砸聲音，因為其一個人在家很害怕，就跑出來站在巷口，與其他人討論一號三樓
    裡面東西被砸的事等語，證實告訴人所述屬實（見原審卷第一０八頁）。又證人
    吳岡岱亦證稱：當日晚間其巡邏時，接獲勤務中心通報說新店市○○路二四七巷
    一弄一號三樓內有人在打架，因為怕有人傷亡，所以會同里長及主管一起進去，
    進去後沒發現人，只有看到東西被砸毀，因為該處二樓有窗戶，所以懷疑嫌犯是
    從樓梯間的窗戶越過再進入砸毀物品，其訪查附近鄰居，劉愛清說當時有聽到很
    吵、有人講話的聲音等語（見原審卷第一０四至一０七頁）。此外，復有現場毀
    損照片八紙附卷可稽（見偵字第二五一一九號卷第二十至二二頁）。足見被告於
    右揭時地率人砸毀被害人甲○○、乙○○管領之前揭物品，並命其返家解決之情
    事。
(三)被告雖辯稱當時並未前往告訴人家中砸毀物品云云，然對於九十年十月三日晚間
    十時餘許被告身在何處，其供稱：當時在友人王希智位於新店市○○街十七巷三
    號二樓家中聚餐，待到十點多因為喝醉酒，就睡在王希智家附近車上，並未再到
    別的地方去，一直睡到隔天早上才起來云云（見九十年度偵字第二五一一九號卷
    第一五一頁背面），然於原審審理時又改稱：其不確定何時離開王希智家，也忘
    記到了何處，是閱卷看了通聯紀錄才知道有到中和、碧潭等地云云（見原審卷第
    一六二頁），前後供述顯有歧異。再者，證人王希智證稱：九十年十月三日晚間
    八時四十分左右被告到其家中聊天，但在同日晚間十點之前就先離開了（見九十
    年度偵字第二五一一九號卷第十四頁背面），顯見被告並非一直睡到隔天早上才
    起來，確實於十時之後即未待在王希智住處，顯見其所辯行蹤不實。至被告雖辯
    稱依通聯紀錄顯示，告訴人所稱伊於電話中要求告訴人於十時三十分前返家之時
    ，伊人已經在中和，不可能犯案云云。惟查，被告並不否認於三日晚間十時許，
    曾經發話予告訴人甲○○（原審卷第七九頁），而被告所使用之【Ｚ00000
    0000號】行動電話（原審卷第一六０頁），通聯紀錄顯示，上開門號於九十
    年十月三日晚間十時零四分許與告訴人甲○○所使用之【Ｚ000000000
    號】行動電話（原審卷第七七頁），有通話紀錄，且該門號於十時零四分至十時
    十六分許長達十幾分鐘時間，通話之基地台位置均位於台北縣新店市○○路二二
    五號五樓，而告訴人甲○○位於台北縣新店市○○路二四七巷一弄一號三樓住處
    ，其所使用之基地台位置即是新店市○○路二二五號五樓等情，有和信電訊股份
    有限公司九十一年二月十八日函覆之Ｚ000000000號通聯紀錄（見九十
    二年度偵字第二五一一九號卷第四十五頁），及九十二年九月一日回函附卷可參
    （見原審卷第一二八頁），足見被告於當日晚間十時許與甲○○通話時，所在位
    置即在甲○○家中，並且逗留長達十餘分鐘，是被告辯稱並未至告訴人家中云云
    ，委無足採。至被告以告訴人聽聞毀損聲音之電話係其打給被告一節，指被告發
    話時間正好從中和要往秀朗橋走，不在被告上開住處，故其無夥同他人毀損告訴
    人之物云云，惟如上所述，被告確在告訴人住處逗留長達十餘分鐘，且有通話紀
    錄，而告訴人聽聞毀損聲音之電話係其打給被告一節，因記憶能力而誤陳，被告
    執此否認犯行，尚非可採。是本件告訴人甲○○與被告係約定三日晚間十時返還
    借款，惟甲○○卻未依時出現還款，衡情被告於電話中限定甲○○須於當晚十時
    三十分返家，而告訴人甲○○又與被告通話中聽到物品被砸毀的聲音，顯見被告
    當時在告訴人家中，足見其侵入住宅毀損犯行確實係被告夥同他人所為無誤，本
    件事證明確，被告犯行洵堪認定。
二、按刑法上恐嚇取財罪之「恐嚇」，固係指以危害通知他人，使該人主觀上生畏怖
    心之行為，然此危害之通知，並非僅限於將來，其於現時以危害相加者，亦應包
    括在內。因是，恐嚇之手段，並無限制，其以言語、文字為之者無論矣，即使出
    之以強暴﹑脅迫，倘被害人尚有相當之意思自由，而在社會一般通念上，猶未達
    於不能抗拒之程度者，仍屬本罪所謂「恐嚇」之範疇。至於危害通知之方法，亦
    無限制，無論明示之言語、文字、動作或暗示之危害行為，苟已足使對方理解其
    意義之所在，並足以影響其意思之決定與行動自由者均屬之（最高法院八十年第
    四次刑庭會議，八一年台上八六七號判決參照）。本件被告以砸毀告訴人家中物
    品之恐嚇方式，令告訴人甲○○立刻返回處理債務，然甲○○因恐懼而未返家處
    理，核被告所為，係犯刑法第三百零六條無故侵入住宅罪、第三百五十四條毀損
    罪、第三百零五條恐嚇危害安全罪及第三百零四條第二項、第一項強制未遂罪。
    檢察官公訴意旨僅認被告係犯刑法第三百零六條無故侵入住宅罪、第三百五十四
    條毀損罪及第三百零五條恐嚇危害安全罪，漏未引用刑法第三百零四條第二項、
    第一項之強制未遂罪，其起訴法條尚有未洽，然被告犯罪事實，已均敘明於起訴
    書中，其基本犯罪事實相同，本院自得依法審理，尚無變更檢察官所引應適用法
    條之問題。至被告丙○○喝令甲○○於十點半以前立刻返回住處解決債務，雖語
    帶恐嚇危害安全之意，惟其進而為毀棄損壞之實害行為，則恐嚇危害安全犯行為
    ，應為毀損之實害行為所吸收，不另論罪。被告上開行為與四、五名年籍不詳之
    成年男子間有犯意聯絡及行為分擔，為共同正犯。被告所犯侵入住宅、毀損及強
    制罪三罪間，有方法結果之牽連關係，應從一重之強制罪論處。又其已著手於強
    制犯行之實施，尚未達到使甲○○返家之結果，係屬未遂，應依刑法第二十六條
    前段規定減輕其刑。原審引用刑法第二十八條、第三百零四條第二項、第一項、
    第三百零六條、第三百五十四條、第二十六條前段、第四十一條第一項前段、第
    五十五條，罰金罰鍰提高標準條例第一條前段、第二條，審酌被告不思以正當途
    徑解決債務，竟夥同他人侵入住宅毀損物品迫使他人出面，對居家安全及被害人
    危害非輕，且犯後卸責否認犯行，顯無任何悔意等一切情狀，論處被告強制未遂
    罪，量處有期徒刑六月，並諭知易科罰金之折算標準。本院核其認事用法均無不
    合，量刑亦妥適，被告猶執陳詞上訴否認犯罪，為無理由，應予駁回。
三、公訴意旨另以：丙○○為追討甲○○及乙○○夫妻二人所積欠之債務，基於恐嚇
    之概括犯意，與四、五位不詳姓名年籍之成年男子共同基於恐嚇之犯意，於九十
    年十月二日二十二時許（即右揭有罪事實之前一日），由該四、五名不詳姓名成
    年男子，至戚、劉二人位於台北縣新店市○○路二四七巷一弄一號三樓住處之樓
    梯口，向渠二人表示「甲○○欠顧耀煜（即丙○○之舊姓名）十萬元，限明天下
    午十七時前先付五萬元，否則要你全家好看」等加害生命、身體之事，而恐嚇渠
    二人致生危害於安全，因認被告涉有刑法第三百零五條罪嫌等語（見九十二年十
    月三十日檢察官補充理由書）。惟按犯罪事實應依證據認定之，無證據不得認定
    犯罪事實，刑事訴訟法第一百五十四條第二項定有明文，況告訴人之告訴，係以
    使被告受刑事訴追為目的，是其陳述是否與事實相符，仍應調查其他證據以玆審
    認，最高法院五十二年台上字第一三○○號著有判例可資參照。本件被告堅決否
    認上開犯行，辯稱：九十年十月二日確實有與告訴人通話討論欠款之事，且在當
    日晚間還與甲○○見面，並不知道有人去向甲○○索取欠款並出言恐嚇之事，其
    與該成年男子亦不認識等語。經查，告訴人甲○○、乙○○雖指稱：九十年十月
    二日晚間十時許，有四名成年男子稱係受被告所託前來索取欠款，並恐嚇稱若不
    還錢就小心一點，渠等聽了很害怕，其中一人還當場用行動電話打給被告，由被
    告與甲○○通話確定這四人係受其委託，於是當晚就與被告碰面答應隔天還錢等
    語（見原審卷第三一、七十頁），然經調閱被告所使用之Ｚ000000000
    號通聯紀錄，九十年十月二日晚間九時五十九分至十時五十九分許，被告收到他
    人所打來之行動電話僅有Ｚ000000000號及Ｚ000000000號兩
    個門號，其中Ｚ000000000號門號聲請人為詹金德（見原審卷第八五至
    八六頁，中華電信股份有限公司台灣北區電信分公司基隆營運處九十二年四月十
    四日函），Ｚ000000000號門號聲請人為柳雅玲（見原審卷第一二八至
    一二九頁，和信電訊九十二年九月一日函），其中詹金德經傳喚未到，告訴人亦
    未到庭指認詹金德即為在場為恐嚇行為人之一，而證人柳雅玲到庭證稱：其不認
    識丙○○及甲○○，Ｚ000000000號門號雖係其所聲請，然聲請後借給
    公司同事黃亞勛使用，因為黃亞勛未依約付電話費，所以就斷話了，其不知道為
    何九十年十月二日晚間該門號有與被告通話之紀錄等語（見原審卷第一三九至一
    四０頁，九十二年十月三十日訊問筆錄），亦無法證明被告之犯行。是以告訴人
    雖指稱到場恐嚇之人有打行動電話與被告聯繫，然除告訴人指訴外，既無其他補
    強證據足證告訴人指訴屬實，而被告亦無自證無罪之義務，揆諸前揭說明，自難
    認此部份犯行與被告有關。原審以公訴意旨認此部分犯行與前揭論罪科刑之部分
    ，有裁判上一罪之關係，爰不另為無罪之諭知，經核原審就此部分之認事用法均
    無違誤，被告就此有關係部分上訴，亦無理由，應併駁回。
據上論斷，應依刑事訴訟法第三百六十八條，判決如主文。
本案經檢察官沈世箴到庭執行職務。
中　　　華　　　民　　　國　　九十三　　年　　　五　　　月 　　十三 　　日
                              臺灣高等法院刑事第九庭
                                    審判長法　官  李  文  成
                                          法　官  周  盈  文
                                          法　官  官  有  明
右正本證明與原本無異。
不得上訴。
                                          書記官  林  蓓  瑜
中　　　華　　　民　　　國　　九十三　　年　　　五　　　月　　 十四 　　日
附錄：本案論罪科刑法條全文
中華民國刑法第三百零四條
(強制罪)
以強暴、脅迫使人行無義務之事或妨害人行使權利者，處三年以下有期徒刑、拘役或
三百元以下罰金。
前項之未遂犯罰之。
中華民國刑法第三百零六條
(侵入住居罪)
無故侵入他人住宅、建築物或附連圍繞之土地或船艦者，處一年以下有期徒刑、拘役
或三百元以下罰金。
無故隱匿其內，或受退去之要求而仍留滯者，亦同。
中華民國刑法第三百五十四條
毀棄、損壞前二條以外之他人之物或致令不堪用，足以生損害於公眾或他人者，處二
年以下有期徒刑、拘役或五百元以下罰金。
